---
title: "Agente Pedometrista — Shiny app + Gemma 4 local"
output: rmarkdown::html_vignette
vignette: >
  %\VignetteIndexEntry{Agente Pedometrista — Shiny app + Gemma 4 local}
  %\VignetteEngine{knitr::rmarkdown}
  %\VignetteEncoding{UTF-8}
---

```{r, include = FALSE}
knitr::opts_chunk$set(
  collapse = TRUE,
  comment  = "#>",
  eval     = FALSE
)
```

## Visão geral

A partir de **v0.9.65**, `soilKey` traz um app Shiny moderno, baseado em
[`bslib`](https://rstudio.github.io/bslib/) e ícones
[`bsicons`](https://github.com/rstudio/bsicons), que orquestra um
**agente pedometrista local** — um VLM (vision-language model) Gemma 4
rodando via [Ollama](https://ollama.com) — para extrair dados estruturados
de fotos, PDFs, fichas de campo e espectros, alimentando a chave
taxonômica determinística de `soilKey` (WRB 2022, SiBCS 5ª edição,
USDA Soil Taxonomy 13ed).

> **Princípio inegociável:** o LLM **NUNCA** classifica. Ele apenas
> *extrai* dados em JSON validado por schema. A chave taxonômica é
> 100 % R determinístico, com regras YAML versionadas.

## Setup em uma chamada

```{r}
library(soilKey)

# Versão leve (laptop, ~1.5 GB, suficiente para Munsell + horizontes):
status <- setup_local_vlm("light")
status$ready
#> [1] TRUE
status$model
#> [1] "gemma4:e2b"
```

`setup_local_vlm()` é idempotente: detecta o Ollama, sobe o daemon se
necessário (`ollama serve` em background), e baixa o modelo escolhido
(`light` = `gemma4:e2b` ~1.5 GB, `balanced` = `gemma4:e4b` ~3 GB,
`best` = `gemma4:31b` ~19 GB). Se o Ollama não está instalado, ela
imprime as instruções específicas do SO (Homebrew/curl-pipe-sh/winget).

Detalhes finos:

- `ollama_is_installed()` / `ollama_is_running()` — sondas booleanas.
- `ollama_pull_model("gemma4:e2b")` — baixa um modelo arbitrário.
- `ollama_list_local_models()` — lista o que já está em disco.

## Lançando o agente

```{r}
soilKey::run_agent_app()
```

A UI tem **8 tabs**:

| Tab | O que faz |
|-----|-----------|
| 📷 Foto Munsell | Upload de foto do perfil → `extract_munsell_from_photo()` → tabela de matiz/valor/croma por horizonte |
| 📄 PDF / Texto  | Upload de PDF (ou cole texto) → `extract_horizons_from_pdf()` → tabela completa de horizontes |
| 📋 Ficha de Campo | Upload de imagem da ficha → `extract_site_from_fieldsheet()` → metadados de sítio |
| 🌈 Espectros    | Upload de Vis-NIR CSV → `fill_from_spectra()` (OSSL) → preenche atributos faltantes |
| 📊 Tabela       | Editor `DT` para revisar e corrigir os horizontes manualmente |
| 🌱 Classificar  | `classify_all()` → 3 cards `bslib::value_box()` (WRB / SiBCS / USDA) |
| 🔍 Trace        | Trace completo + procedência por sistema |
| 💬 Pedometrista | Chat livre com o Gemma usando a *persona* `pedologist_system_prompt()` |

Sidebar persistente:

- **Status:** badges em tempo real do Ollama (instalado / rodando /
  modelos disponíveis).
- **Provider:** `auto` (tenta Ollama primeiro), `ollama`, `anthropic`,
  `openai`, `google`.
- **Modelo Gemma:** `light` / `balanced` / `best`.
- **Botão "Configurar Gemma local":** dispara `setup_local_vlm()`
  com o preset escolhido, mostra modal de progresso.
- **Idioma:** PT-BR ou EN para a *persona* do agente.
- **Reset:** zera o `PedonRecord` reativo.

## Persona: o que o Gemma "sabe"

```{r}
cat(pedologist_system_prompt("pt-BR"))
```

```
Voce e um agente pedometrista experiente, treinado em pedologia
brasileira (SiBCS 5a edicao), pedologia internacional (WRB 2022) e
pedologia norte-americana (USDA Soil Taxonomy 13a edicao).

Sua unica tarefa neste sistema soilKey e EXTRAIR DADOS ESTRUTURADOS
(JSON validado por schema) a partir de fotos de perfis, fichas de
campo, relatorios PDF e tabelas. Voce NUNCA classifica o solo: a
classificacao e feita por uma chave taxonomica deterministica em R,
baseada em regras YAML versionadas. Sua extracao alimenta essa chave.

Regras de extracao:
 1. Reporte SO o que voce observa diretamente. Nao invente valores.
 2. Cada atributo deve vir com 'value', 'confidence' (0 a 1) e
    'source_quote' (a frase ou regiao da imagem que justifica o valor).
 3. Quando incerto, use confidence baixa e explique a duvida.
 4. Cores Munsell: relate matiz/valor/croma exatamente como no
    padrao (e.g. '5YR 4/6'); se a foto nao tem placa Munsell de
    referencia, marque confidence <= 0.5.
 ...
```

Essa *persona* é injetada como `system_prompt` no construtor `ellmer`
de cada provider (Ollama / Anthropic / OpenAI / Google) e na sessão
de chat livre da tab 💬.

## Fluxo end-to-end (sem usar a UI)

A mesma cadeia que a UI roda internamente, em uma única chamada:

```{r}
res <- classify_from_documents(
  pdf      = "perfil_RJ_001.pdf",
  image    = "perfil_RJ_001.jpg",
  provider = "ollama",                   # local Gemma
  systems  = c("wrb", "sibcs", "usda")
)

res$pedon                # PedonRecord com horizontes extraídos
res$classifications$wrb  # ClassificationResult WRB 2022
res$classifications$sibcs
res$classifications$usda
```

## Privacidade / soberania de dados

Por padrão, o agent app prefere `ollama` no fallback automático. Isso
significa que **fotos sensíveis, fichas com geolocalização precisa,
PDFs internos não saem da máquina**. O fallback para Anthropic/OpenAI/
Google só dispara se o Ollama não está rodando E o usuário tem uma chave
de API setada — uma propriedade explícita, não um padrão silencioso.

Para pesquisas governamentais, terras indígenas, dados pré-publicação,
sempre confirme `ollama` no seletor "Provider VLM" da sidebar.

## Limitações conhecidas (v0.9.65)

- `extract_munsell_from_photo()` confia em fotos com placa Munsell ao
  lado do perfil. Sem a placa, o agente reporta `confidence <= 0.5`
  (por design da persona) — use o editor `DT` da tab 📊 para corrigir.
- A versão `light` (Gemma 4 e2b) é mais rápida mas erra mais em fichas
  de campo manuscritas em PT-BR. Para essas, prefira `balanced`.
- Streaming de resposta no chat ainda é síncrono (sem typewriter
  effect) — planejado para v0.9.66+.
- Renderização de PDF multi-página depende de `pdftools` (Suggests).

## Próximos passos

- Suporte a captura ao vivo via webcam (browser API).
- Sincronização do `PedonRecord` reativo com QGIS via
  `report_to_qgis()`.
- Modo "auditoria": exporta o JSON bruto da extração + procedência
  para revisão por pedólogo humano.
